臺灣士林地方法院民事判決　　　　　　　100年度訴字第235號
原　　　告　葉慧玉
訴訟代理人　林辰彥律師
複　代理人　黃淑怡律師
　　　　　　童雯眴律師
　　　　　　周耿德律師
　　　　　　謝玉玲律師
被　　　告　宋德英
訴訟代理人　蘇誌明律師
上列當事人間請求返還不當得利事件，本院於民國100 年7 月26
日言詞辯論終結，判決如下：
    主  文
原告之訴及假執行之聲請均駁回。
訴訟費用由原告負擔。
    事實及理由
一、原告起訴主張:
  (一)原告自民國81年起路續貸予訴外人周杰駿（原名周龍蓉），
    每筆貸款自新臺幣（下同）20餘萬元至80餘萬元不等，迄83
    年4 月初，雙方辦理結算，訴外人周杰駿累計共積欠300 萬
    元，原告乃要求需提供擔保，訴外人周杰駿遂商請訴外人李
    玉鳳同意以其名下所有台北市○○○路330 巷27號2 樓房地
    ，於83年4 月29日設定債權額300 萬元之普通抵押權（以下
    簡稱系爭抵押權）予原告，原告當時因財產遭假扣押，乃以
    被告名義為系爭抵押權登記名義人。
  (二)嗣於85年間，因原告向被告借款300 萬元，被告亦表示願成
    為真正系爭抵押權利人，原告乃交出系爭抵押權設定契約書
    及他項權利證明書予被告，兩造並約定被告以其對原告前開
    300 萬元借款債權抵作系爭抵押債權之出資，詎被告嗣後就
    前開借款對原告起訴，經臺灣臺北地方法院85年度北簡字第
    7024號民事判決確定，併向臺灣臺北地方法院聲請以85年度
    執字第27127 號強制執行在案，被告復未另再給付原告300
    萬元作為系爭抵押權之出資，是被告就系爭抵押債權之取得
    ，未有分文出資，僅係原告之人頭登記名義人。
  (三)又被告取得系爭抵押權設定契約書及他項權利證明書後，即
    逕以其為系爭抵押權人名義，擅自與訴外人周杰駿達成和解
    ，受償300 萬元，並於87年2 月3 日塗銷系爭抵押權登記，
    則原告就系爭抵押權僅為單純登記名義人，未出資分文，顯
    無法律上原因，受有訴外人周杰駿清償系爭抵押債務之利益
    ，致原告受有抵押債權本金及利息、違約金之損害，為此爰
    依出資契約及不當得利之法律關係，請求被告返還300 萬元
    及自其受領利益即87年2 月4 日起至清償日止，按年息百分
    之五計算之利息。
  (四)對被告抗辯所為陳述：
    1.原告與訴外人周杰駿於83年11月18日簽立協議書時，訴外
      人周杰駿因有部分清償，協議書始記載訴外人周杰駿當時
      積欠之借款本金為160 萬元，然該協議書第四點亦記載：
      「甲方同意儘速清償尚欠乙方（即原告）之抵押債務本金
      壹佰陸拾萬元及簽約、遲延利息、違約金俟全部清償後乙
      方應塗銷系爭抵押權。」，再參酌抵押權設定契約書上所
      載之遲延利息及違約金計算，則自清償日83年11月18日起
      至系爭抵押權塗銷日（即87年2 月3 日）止，該擔保債權
      額應為910 萬800 元【計算式：本金160 萬元+ 遲延利息
      375 萬400 元〈160 萬元×20元×（365 ×3+77）日〉+
      違約金375 萬400 元〈160 萬元×20元×（365 ×3+77）
      日〉＝910 萬800 元】，遠逾300 萬元甚鉅，被告指稱原
      告對訴外人周杰駿之擔保債權額不過僅160 萬元，乃斷章
      取義。
    2.被告所執對原告如原證6 所示之債權憑證，其本金300 萬
      元，原告尚未清償被告，同意被告以債權憑證所載債權30
      0 萬元與本件系爭300 萬元為抵銷。
  (五)並聲明：1.被告應給付原告300 萬元及自87年2 月4 日起至
    清償日止，按年息百分之五計算之利息；2.願供擔保，請准
    宣告假執行。
二、被告則抗辯：
  (一)本件實際上係被告借款300 萬元予訴外人周杰駿，而透過原
    告轉交借款300 萬元給訴外人周杰駿，因此於83年間系爭抵
    押權才會設定予被告，此由被告與訴外人周杰駿於90年4 月
    10 日簽立同意書可證。
  (二)被告執有訴外人周杰駿85年間所開立之支票影本，故訴外人
    周杰駿之證詞並非實在。
  (三)退步言，原告主張兩造於85年間達成債權移轉之協議，而當
    時原告確積欠被告高額債務，其中原告持有300 萬元之債權
    憑證，亦得主張抵銷等語置辯。
  (四)並答辯聲明：原告之訴駁回。
三、本院之判斷：
    原告起訴主張本件係由伊借款300 萬元予訴外人周杰駿，並
    由被告出名登記為系爭抵押權利人，嗣於85年間兩造達成由
    被告就系爭抵押債權出資之協議，伊並同意被告以伊積欠之
    300 萬元與被告之出資相抵，惟嗣後被告仍向伊求償300 萬
    元，亦未另行出資300 萬元，卻自訴外人周杰駿處受償系爭
    借款300 萬元，伊自得請求被告返還300 萬元等語，被告則
    以前詞置辯。是本件兩造之爭點，厥為：(一)被告與訴外人周
    杰駿間有無300 萬元消費借貸關係存在？(二)原告依出資契約
    及不當得利法律關係，請求被告給付300 萬元，有無理由？
    茲審究如下：
  (一)被告與訴外人周杰駿間有無300 萬元消費借貸關係存在部分
    ：
    本件原告主張係由伊借款300 萬元予訴外人周杰駿，並由被
    告出名登記為系爭抵押權利人，被告實際上並未出資等語，
    被告則抗辯系爭抵押權所擔保之債權300 萬元為其借貸予訴
    外人周杰駿，僅係透過原告轉交借款300 萬元給訴外人周杰
    駿，因此系爭抵押權始會設定登記予被告等語，經查：
    1.訴外人李玉鳳固於83年4 月29日提供其所有臺北市○○區
      ○○段一小段2538建號建物及坐落之土地設定權利價值「
      債權額300 萬元整」、債務人「李玉鳳、周龍蓉」之普通
      抵押權予被告，此有前開建物異動索引及抵押權設定契約
      書、他項權利證明書在卷可稽（見本院卷第18、25、26頁
      ），然證人周杰駿於本院審理時證稱：「李玉鳳是我母親
      ，我當時是向原告借款300 萬元，當時設定登記之抵押權
      人為被告，我有問原告為何要由被告設定為抵押權人，原
      告告訴我這是他借被告的名字來設定登記，但仍對原告清
      償。」、「原證8 之協議書是我要還原告系爭抵押債務30
      0 萬元所簽的協議書，但簽立當時並未全部還清，簽完並
      沒有塗銷抵押權，只是要確認當時積欠之款項總和為多少
      。這份協議書我看到的時候內容已經書寫好，但因為上面
      寫的乙方宋德英我不認識，而且我是向原告借錢，我不可
      能和一個不認識的人簽協議書，所以我要求原告改為自己
      的名字，因為我從借錢到還錢都是和原告接觸。我簽協議
      書時是拿現金300 萬元到原告的公司，這筆款項是包含一
      部份本金利息和違約金，因此還有一部份本金160 萬元尚
      未清償... 」、「本院卷第23頁面額300 萬元之本票是我
      向原告借系爭抵押借款300 萬元時，所簽發給原告之本票
      。另本院卷第24頁面額160 萬元之本票是我簽立上開協議
      書時，因尚積欠160 萬元本金，所以簽發該本票給原告。
      」、「卷第59頁同意書是我簽的，因為被告向我表示如不
      清償300 萬元就要拍賣我的房子，我很害怕所以跟他接觸
      ，陸續還他錢，後來被家人知道後，我就和被告協議並簽
      立同意書，以本金300 萬元扣除我先前陸續還款的金額，
      結算出同意書上所載金額新台幣1,793,000 元，當時我是
      認為我被剝兩次皮，因為我已經還給原告一筆300 萬元，
      被告又以300 萬元來向我追討。」、「（問：依土地登記
      謄本顯示，為何在87年2 月3 日塗銷抵押權後同日又設定
      抵押權予被告？）當時是被告向我要300 萬元但我無法一
      次清償，所以我陸續清償，未清償的部分我有開立本票給
      被告，被告後來就要求將原抵押權塗銷，之後再重新設定
      給被告，設定的金額多少我忘了，因為被告表示重新設定
      以後就是屬於我與被告間的借款，就跟原告無關。」、「
      最後還款予被告如同意書上面所載之金額，加上先前陸續
      還的錢總共應該是300 萬元，不然被告不會同意塗銷系爭
      抵押權。」等語明確（見本院卷第113-114 頁反面），核
      與原告提出之協議書及訴外人周杰駿簽發之本票2 紙（見
      本院卷第22-24 頁）記載內容相符，足見系爭抵押權所擔
      保之借款債權300 萬元實際貸與人為原告、而非被告，是
      系爭300 萬元消費借貸法律關係應存在於原告與訴外人周
      杰駿之間，而非被告與訴外人周杰駿之間，堪以認定。
    2.被告雖抗辯其與訴外人周杰駿間有系爭300 萬元消費借貸
      關係存在乙情，並提出其與訴外人周杰駿於90年4 月10日
      簽立之同意書影本及訴外人周杰駿簽立之支票影本2 紙為
      證（見本院卷第59、137 、138 頁）為證，然查，訴外人
      周杰駿係因被告以行使系爭抵押權、拍賣抵押物為由，要
      求訴外人周杰駿還款，訴外人周杰駿始與被告簽立同意書
      ，嗣後被告要求塗銷系爭抵押權，並重新設定抵押權予被
      告，訴外人周杰駿始應被告要求簽發前開支票予被告，作
      為重新設定抵押權之債權憑據，惟被告實際上並未借款予
      訴外人周杰駿等情，業據證人周杰駿到庭證述明確（見本
      院卷第113 頁反面、第114 頁），是前開同意書及支票自
      不足資為有利於被告之證據，此外，被告復未能提出其與
      訴外人周杰駿間有系爭300 萬元借貸合意及交付借款之證
      據，則被告前開所辯，自非可採。
    (二)原告依出資契約及不當得利法律關係，請求被告給付300
      萬元，有無理由部分：
      1.按無法律上之原因而受利益，致他人受損害者，應返還
        其利益。雖有法律上之原因，而其後已不存在者，亦同
        。民法第179 條定有明文。查被告自訴外人周杰駿受領
        金額達300 萬元乙節，業據證人周杰駿證述在卷（見本
        院卷第114 頁反面）。本件被告既非系爭借款300 萬元
        之實際貸與人，其受領訴外人周杰駿給付300 萬元，即
        難謂有法律上之原因關係存在，並因此致原告受有系爭
        借款本金、利息及違約金之損害，揆諸前開規定，原告
        請求被告返還所受利益300 萬元，自屬有據。
      2.末按二人互負債務，而其給付種類相同，並均屆清償期
        者，各得以其債務，與他方之債務，互為抵銷，民法第
        334 條第1 項前段定有明文。本件被告抗辯原告尚積欠
        其300 萬元未清償，其得主張抵銷等語，業據其提出債
        權憑證1 件為證（見本院卷第28頁），復為原告所不爭
        執（見本院卷第134 頁），則被告主張抵銷，即屬有據
        ，應予准許，經相互抵銷後，原告不得再向被告為請求
        。
四、從而，原告依出資契約及不當得利法律關係，請求被告給付
    300 萬元及自87年2 月4 日起至清償日止，按年息百分之五
    計算之利息，為無理由，應予駁回。又原告之訴既經駁回，
    其假執行之聲請即失所依附，應併予駁回之。
五、本件事證已臻明確，兩造其餘攻擊防禦方法及證據調查，核
    與本件判決結果不生影響，爰不逐一審酌論述，併此敘明。
六、訴訟費用負擔之依據：依民事訴訟法第78條。
中    華    民    國   100    年    8     月    23    日
                  民事第一庭  法  官  陳燁真
以上正本證明與原本無異。
如對本判決上訴，應於判決送達後20日內向本院提出上訴狀，若
委任律師提起上訴者，應一併繳納上訴審裁判費，否則本院得不
命補正逕行駁回上訴。
中    華    民    國   100    年    8     月    23    日
                              書記官  謝達人